臺灣高等法院刑事判決
109年度上易字第2284號
上  訴  人  臺灣士林地方檢察署檢察官
被      告  陳國祥

上列上訴人因被告違反毒品危害防制條例案件，不服臺灣士林地
方法院109年度審易字第1823號，中華民國109年10月19日第一審
判決（起訴案號：臺灣士林地方檢察署109年度毒偵字第1057號
），提起上訴，本院判決如下：
    主  文
上訴駁回。
    理  由
一、公訴意旨略以：被告陳國祥前因施用第二級毒品案件，經送
    觀察、勒戒後，認無繼續施用毒品之傾向，由臺灣臺北地方
    檢察署（下稱臺北地檢署）檢察官以96年度毒偵字第2186號
    不起訴處分確定。又因施用第二級毒品案件，經臺灣士林地
    方檢察署（下稱士林地檢署）檢察官於民國101年5月25日以
    101年度毒偵字第562號為附命戒癮治療之緩起訴處分，於同
    年6月14日確定，嗣因被告於緩起訴期間再犯施用第二級毒
    品案件，經臺灣士林地方法院（下稱士林地院）以103年度
    審簡字第199號判決判處有期徒刑3月確定，該前案緩起訴處
    分經撤銷後提起公訴，經士林地院以103年度審簡字第428號
    判決判處有期徒刑3月確定；又因施用第二級毒品案件，經
    士林地院以107年度審簡字第1041號判決判處有期徒刑3月確
    定，於108年5月10日易科罰金執行完畢(於本件構成累犯)；
    又因施用第二級毒品案件，經士林地院以108年度審簡字第1
    47號判決判處有期徒刑4月確定；又因施用第二級毒品案件
    ，經士林地院以108年度士簡字第53號判決判處有期徒刑4月
    確定；又因施用第二級毒品案件，經士林地院以109年度審
    簡字第26號判決分別判處有期徒刑5月、5月，合併定應執行
    有期徒刑8月確定。詎被告猶不知悛悔，復基於施用第二級
    毒品甲基安非他命之犯意，於109年4月27日下午1、2時許，
    在其位在臺北市○○區○○街000巷00號住處內，以玻璃燈泡燒
    烤吸食煙霧之方式，施用第二級毒品甲基安非他命1次。嗣
    於109年4月30日，因另案為警執行拘提時，在上址住處內拘
    提到案，經其同意採集尿液送驗後，結果呈安非他命、甲基
    安非他命陽性反應，因認被告涉犯毒品危害防制條例第10條
    第2項施用第二級毒品罪嫌。
二、原判決意旨略以：本件被告前因施用第二級毒品案件，經士
    林地檢署檢察官以101年度毒偵字第562號案件為附命戒癮治
    療之緩起訴處分確定，緩起訴期間為101年6月14日至103年6
     月13日，惟於緩起訴期間內，被告因再犯施用第二級毒品
    案件，經該署檢察官以102年度毒偵字第1962號案件提起公
    訴（嗣經原審以103年度審簡字第199號判決判處有期徒刑3
    月確定），並於102年11月27日以102年度撤緩字第205號案
    件撤銷前開緩起訴處分，復於102年11月28日公告之，此有
    士林地檢署檢察官102年度撤緩字第205號撤銷緩起訴處分書
    網路擷取本及本院被告前案紀錄表在卷可參。依上開說明，
    前揭撤銷緩起訴處分既於102年11月28日生效，自應認被告
    事實上已接受等同於「觀察、勒戒」之處遇，相當於毒品危
    害防制條例第23條第2項之觀察、勒戒執行完畢，並應自該
    日起算3年之期間。被告於109年4月27日施用第二級毒品之
    本案犯行，距離前開日期已逾3年，且係於109年7月15日新
    修正毒品危害防制條例施行前所犯，並於該條例施行後之10
    9年9月22日始繫屬原審，此有原審收文戳在卷可憑，是檢察
    官本應依修正後毒品危害防制條例第20條第1項、第3項規定
    ，聲請裁定令被告入勒戒處所施以觀察、勒戒，卻誤為提起
    公訴，其起訴之程序自屬違背規定，爰不經言詞辯論，逕為
    不受理之諭知等語。
三、檢察官上訴意旨略以：
  ㈠109年7月15日生效之毒品危害防制條例第20條第3項規定：「
    依前項規定為觀察、勒戒或強制戒治執行完畢釋放後，三年
    後再犯第十條之罪者，適用前二項之規定。」將修正前所定
    「五年後再犯第十條之罪者」修正為「三年後再犯第十條之
    罪者」。其立法理由謂：「本條例認施用毒品者具『病患性
    犯人』之特質，並參諸世界各國之醫療經驗及醫學界之共識
    ，咸認施用毒品成癮者，其心癮甚難戒除，如觀察、勒戒或
    強制戒治執行完畢釋放後，三年後始再有施用第一級、第二
    級毒品之行為者，足見其有戒除毒癮之可能，宜再採以觀察
    、勒戒方式戒除其身癮及以強制戒治方式戒除其心癮之措施
    ，為能放寬觀察、勒戒或強制戒治制度之適用時機，以協助
    施用者戒除毒癮，爰修正第三項。」由此足見上開修正應係
    針對第1次觀察、勒戒或強制戒治執行完畢釋放後，3年後始
    再有施用第一、二級毒品行為之人（即第2次犯）或每隔3年
    後始再有施用第一、二級毒品行為之人而設，已明確敘明該
    條適用之對象，限於3年後「始再」有施用第一、二級毒品
    行為者，因其係於3年後再犯，足見其有戒除毒癮之可能，
    故而放寬觀察、勒戒或強制戒治之適用時機，以協助施用者
    戒除毒癮。是修法重點著重在施用毒品者有「戒除毒癮之可
    能」，倘在上開修正前，於第1次觀察、勒戒或強制戒治執
    行完畢後，已有「二犯以上」施用第一、二級毒品者或於修
    法前「五年內再犯第十條之罪者」，經認其再犯率甚高，原
    實施之觀察、勒戒或強制戒治已無法收其實效者，均已難認
    有戒除毒癮之可能，則縱使其本次犯行係於第1次觀察、勒
    戒或強制戒治執行完畢釋放後3年後再犯，毋庸仍予寬典處
    遇，而應依該條例第10條逕予刑罰制裁。又修正後該條例第
    20條第3項、第23條第2項僅將「5年內再犯」修正為「3年內
    再犯」，其他構成要件均相同，執此，有無再經觀察、勒戒
    或強制戒治之必要，或由檢察官逕行起訴，自應依相同法理
    ，採取與修正前之實務見解為相同解釋及處理。至最高法院
    109年8月11日刑事庭會議所形成之多數見解，非屬大法庭所
    為之統一解釋，不具通案拘束力。
　㈡本案被告前因施用第二級毒品案件，經送觀察、勒戒後，認
    無繼續施用毒品之傾向，由臺北地檢署檢察官以96年度毒偵
    字第2186號不起訴處分確定。又因施用第二級毒品案件，經
    士林地檢署檢察官於101年5月25日以101年度毒偵字第562號
    為附命戒癮治療之緩起訴處分，於同年6月14日確定，嗣因
    被告於緩起訴期間再犯施用第二級毒品案件，經士林地院以
    103年度審簡字第199號判決判處有期徒刑3月確定，該前案
    緩起訴處分經撤銷後提起公訴，經士林地院以103年度審簡
    字第428號判決判處有期徒刑3月確定；又因施用第二級毒品
    案件，經士林地院以107年度審簡字第1041號判決判處有期
    徒刑3月確定，於108年5月10日易科罰金執行完畢；又因施
    用第二級毒品案件，經士林地院以108年度審簡字第147號判
    決判處有期徒刑4月確定；又因施用第二級毒品案件，經士
    林地院以108年度士簡字第53號判決判處有期徒刑4月確定；
    又因施用第二級毒品案件，經士林地院以109年度審簡字第2
    6號判決分別判處有期徒刑5月、5月，合併定應執行有期徒
    刑8月確定。是被告前於緩起訴期間再犯施用第二級毒品罪
    ，於102年11月28日經撤銷緩起訴生效，自應認被告事實上
    已接受等同於「觀察、勒戒」之處遇執行完畢，並應自該日
    起算3年期間，是被告前於「 觀察、勒戒」執行完畢後之「
    3年內」，復再犯2次施用毒品案件，且自102年起至本案施
    用毒品案件，經原審判決有罪確定或審理中，不論依修正前
    、後規定或立法理由說明，應認其再犯率甚高，原實施之觀
    察、勒戒或強制戒治已無法收其實效，已難認被告有戒除毒
    癮之可能，被告其後再犯本案施用毒品案件，已非屬應再行
    觀察、勒戒或強制戒治之範疇，自應依法起訴。則本案是否
    以距最近1次觀察、勒戒或強制戒治執行完畢釋放後已逾3年
    ，逕認被告係具「病患性犯人」，而均予以觀察、勒戒或強
    制戒治之機會，亦非無疑，原審認事用法，尚有未洽。綜上
    ，爰請求撤銷原判決，更為適法判決等語。 
四、按起訴之程序違背規定者，法院應諭知不受理之判決；又對
    於原審諭知不受理之判決上訴時，第二審法院認其為無理由
    而駁回上訴，得不經言詞辯論為之，刑事訴訟法第303條第1
    款、第372條分別定有明文。
五、經查：
  ㈠本次修正之毒品危害防制條例第20條第3項及第23條第2項，
    雖僅將原條文之再犯期間由「5年」改為「3年」，惟鑑於將
    施用毒品者監禁於監獄內，僅能短期間防止其接觸毒品，因
    慣用毒品產生之「心癮」根本無法根除，並慮及毒品危害防
    制條例施行多年累積之戒毒經驗及實效，暨逐步擴充之醫療
    、戒癮機構、專業人力、社區支援系統等資源，尤以本次毒
    品危害防制條例第24條修正，擴大檢察官對施用毒品者附條
    件緩起訴處分之範圍，使其能視個案具體情形給予適當多元
    社區處遇。本次修正後對於施用毒品者之思維，自應與時俱
    進，擺脫以往側重於「犯人」身分之處罰，著重其為「病患
    」之特質，並以「治療」疾病為出發點，重新評價前揭所謂
    「3年後再犯」之意義。又毒品戒除不易，須經長期且持續
    之治療，施用毒品者既被視為「病患性犯人」，最佳處遇方
    式即為治療。對於施用毒品者之治療方式，有機構外之處遇
    （如自行赴醫院戒癮、附命完成戒癮治療緩起訴處分等），
    或機構內之觀察、勒戒或強制戒治；至對施用毒品者科以刑
    罰，無非在運用刑罰之一般預防功能以嚇阻毒品之施用。監
    獄為執行場所而非戒癮專責機構，針對施用毒品者及其再犯
    之特性，法務部於106年12月5日頒訂之「科學實證之毒品犯
    處遇模式計畫」，目的即是積極引進地區醫療體系之協助，
    提供毒癮戒治，落實社區追蹤輔導及治療之銜接，俾修復創
    傷、預防再犯。惟刑罰因涉及人身自由之基本權，故於施用
    毒品初犯時皆以傳統之機構外或機構內處遇方式治療，如再
    施用毒品時，始科以刑事責任。而當刑罰處遇仍不能有效幫
    助施用毒品者改善惡習時，即表示無法以此方式發揮治療效
    果，若繼續施以刑罰只具懲罰功能，不僅無法戒除毒癮，更
    漸趨與社區隔離，有礙其復歸社會。基於憲法應保障人民之
    生存權，及根據每個國民生存照顧需要提供基本給付之理念
    ，為協助施用毒品者戒除毒癮復歸社會，對於經監獄監禁處
    遇後仍再犯之施用毒品者，更應恢復以機構內、外之治療協
    助其戒除毒癮。此即本次修正毒品危害防制條例第20條第3
    項關於施用毒品者所謂「3年後再犯」究何所指之立法真諦
    。除檢察官優先適用第24條命附條件緩起訴處分處遇（不論
    幾犯，亦無年限）外，對於施用毒品初犯者，即應適用第20
    條第1項、第2項為機構內之觀察、勒戒或強制戒治；若於上
    開機構內處遇執行完畢釋放後，於「3年內再犯」者，依第2
    3條第2項規定，應依法追訴；倘於「3年後再犯」自應再回
    歸到傳統醫療體系機構內重為觀察、勒戒或強制戒治之治療
    。是對於戒除毒癮不易者，唯有以機構內、外處遇及刑事制
    裁等方式交替運用，以期能控制或改善其至完全戒除毒癮。
    綜上，對於毒品危害防制條例第20條第3項及第23條第2項所
    謂「3年後（內）再犯」，應跳脫以往窠臼，以「3年」為期
    ，建立「定期治療」之模式。其規定中所謂「3年後再犯」
    ，只要本次再犯（不論修正施行前、後）距最近1次觀察、
    勒戒或強制戒治執行完畢釋放，已逾3年者，即該當之，不
    因其間有無犯第10條之罪經起訴、判刑或執行而受影響（最
    高法院刑事大法庭109年度台上大字第3826號裁定意旨參照
    ）。
　㈡又現行毒品危害防制條例第24條第1項所規定「附命緩起訴」
    程序（109年1月15日修正公布之同條項規定，尚未施行），
    依現行實務見解，犯同條例第10條第1項、第2項之施用第一
    級或第二級毒品罪者，如已完成「附命緩起訴」之戒癮治療
    ，事實上已接受等同「觀察、勒戒或強制戒治」執行完畢釋
    放之處遇，則如於同條例第23條第2項所定「3年」内，再犯
    施用第一級或第二級毒品罪，顯現其再犯率甚高，原規劃之
    「附命緩起訴」完成戒癮治療制度功能無法發揮成效，已無
    再次接受「觀察、勒戒或強制戒治」處遇之必要，自應依該
    條例第23條第2項規定之相同法理，逕行追訴（提起公訴或
    聲請簡易判決處刑），而無再依該條例第20條第1項重行聲
    請觀察、勒戒或強制戒治之必要，且此經「附命緩起訴」，
    應以經「附命緩起訴」並完成戒癮治療後，起算該「3年」
    内再犯之期間（最高法院109年度台非字第76號、第77號判
    決意旨參照)。參酌毒品危害防制條例第20條之立法理由，
    施用毒品者未完成「附命緩起訴」之戒癮治療，緩起訴處分
    後經撤銷，其緩起訴處分並未完成，自不得解為等同「觀察
    、勒戒」之處遇已完成，即不得認其事實上已接受等同「觀
    察、勒戒或強制戒治」執行完畢釋放之處遇，自無從依此起
    算3年之再犯期間。最高法院100年第1次、104年第2次刑事
    庭會議決議所採見解之論理，亦因本次毒品危害防制條例之
    修正，而失其所據。
　㈢本件被告前因施用毒品案件，經臺灣臺北地方法院96年度毒
    聲字第664號裁定送觀察、勒戒後，認無繼續施用毒品之傾
    向，於97年1月21日執行完畢釋放，並經臺北地檢署檢察官9
    6年度毒偵字第2186號為不起訴處分確定。雖被告曾因施用
    第二級毒品案件，經士林地檢署檢察官於101年5月25日以10
    1年度毒偵字第562號為附命戒癮治療之緩起訴處分，於同年
    6月14日確定，嗣因被告於緩起訴期間再犯施用第二級毒品
    案件，經士林地院以103年度審簡字第199號判決判處有期徒
    刑3月確定，該前案緩起訴處分經撤銷後提起公訴，經士林
    地院以103年度審簡字第428號判決判處有期徒刑3月確定，
    並經易科罰金執行完畢，有本院被告前案紀錄表可參，則被
    告所受前案之附命緩起訴既經撤銷，其戒癮治療未完成，事
    實上並未因上開緩起訴處分而受有等同於觀察、勒戒或強制
    戒治執行完畢之情事，揆諸前揭說明，自無從依此起算3年
    之再犯期間。檢察官起訴被告施用第二級毒品甲基安非他命
    之時間為109年4月27日下午1、2時許，距被告最近1次觀察
    、勒戒執行完畢釋放之97年1月21日，已逾3年，縱被告於其
    間曾多次因施用毒品案件，經起訴、判刑或執行，依前揭說
    明，仍應依修正後之毒品危害防制條例第20條第3項、現行
    第24條等規定，由檢察官基於一次性之整體規劃而重啟處遇
    程序，具體審酌個案情節，裁量聲請法院裁定觀察、勒戒或
    為附命完成戒癮治療之緩起訴處分，抑或為其他適法處理，
    而非逕予起訴。詎檢察官就本件提起公訴，自有起訴之程序
    違背規定之情事，原審法院認被告前既曾受附命緩起訴處分
    ，縱該緩起訴處分嗣經撤銷，亦應認被告事實上已接受等同
    於「觀察、勒戒」之處遇，相當於毒品危害防制條例第23條
    第2項之觀察、勒戒執行完畢，自應以該撤銷緩起訴處分之
    生效日（即102年11月28日），起算3年之再犯期間等語，所
    據理由固與本院不同，然結論（本案應諭知公訴不受理之判
    決，且不經言詞辯論為之）並無二致，仍應予維持。檢察官
    上訴主張新修正施行之毒品危害防制條例應與過往實務對施
    用毒品送觀察、勒戒之見解為同一法理之解釋，因認本件檢
    察官提起公訴即無不合，進而指摘原判決諭知公訴不受理，
    認事用法未洽云云，顯與新修正毒品危害防制條例之修法意
    旨「放寬施以觀察、勒戒或強制戒治之適用時機之寬厚刑事
    政策」不合，其上訴為無理由，應予駁回，並不經言詞辯論
    為之。
據上論斷，應依刑事訴訟法第368條、第372條，判決如主文。
中　　華　　民　　國　　109 　年　　12　　月　　4　　日
                  刑事第十九庭  審判長法　官  曾淑華
                                      法　官  許文章
                                      法　官  陳文貴
以上正本證明與原本無異。
不得上訴。
                                      書記官  洪宛渝
中　　華　　民　　國　　109 　年　　12　　月　　4 　　日